臺灣桃園地方法院民事簡易判決
111年度桃簡字第1204號
原      告  趙克毅
訴訟代理人  鄭順元
被      告  賴宣秀
訴訟代理人  廖宜田
上列當事人間請求確認請求權存在等事件，本院於民國111年11
月3日言詞辯論終結，判決如下：
    主      文
原告之訴駁回。
訴訟費用由原告負擔。
    事實及理由
壹、程序方面　　
一、按不變更訴訟標的，而補充或更正事實上或法律上之陳述者
    ，非為訴之變更或追加，民事訴訟法第436條第2項、第256
    條定有明文。經查，原告起訴時聲明原為：㈠確認原告就坐
    落桃園市○○區○○段000地號土地（下稱系爭土地）之地上權
    登記請求權存在，被告賴宣秀、陳勲錦、陳勲銘應協同原告
    就系爭土地辦理地上權登記。㈡被告賴宣秀就系爭土地經桃
    園市中壢地政事務所以民國110年壢溪登跨字第8830號收件
    ，於110年11月17日設定權利範圍全部之地上權登記應予塗
    銷（本院卷4頁）；嗣原告於111年11月3日言詞辯論期日以
    言詞撤回對被告陳勲錦、陳勲銘之訴，並變更聲明為：確認
    原告就系爭土地之地上權登記請求權存在，被告賴宣秀應協
    同原告就系爭土地辦理地上權登記。㈡被告賴宣秀就系爭土
    地經桃園市中壢地政事務所以民國110年壢溪登跨字第8830
    號收件，於110年11月17日設定權利範圍全部之地上權登記
    應予塗銷，核屬更正應受判決事項之聲明，依前揭規定，應
    予准許。
二、按確認法律關係之訴，非原告有即受確認判決之法律上利益
    者，不得提起之，民事訴訟法第247條第1項前段定有明文。
    所謂即受確認判決之法律上利益，須因法律關係之存否不明
    確，致原告在私法上之地位有受侵害之危險，而此項危險得
    以對於被告之確認判決除去之者而言。經查，本件原告主張
    其就系爭土地之地上權登記請求權存在，惟為被告所否認，
    確有致原告就系爭土地之地上權登記請求權有受侵害之危險
    ，而此項危險可藉由對於被告之確認判決除去，揆諸前揭規
    定及說明，原告提起本件確認之訴，有即受確認判決之法律
    上利益，應予准許。
貳、實體方面
一、原告主張：系爭土地原為原告與訴外人陳勲錦、陳勲銘及趙
    克偉等人共有，陳勲錦、陳勲銘於110年9月24日共同以中壢
    郵局存證號碼000805號存證信函通知原告及系爭土地其他共
    有人，陳勲錦、陳勲銘於110年9月23日與被告簽訂地上權設
    定契約書，約定就系爭土地以被告為權利人，設定權利範圍
    全部、存續期間20年、每年地租按申報地價10%計算為新臺
    幣1,400元，於地上權設定完成後30日內1次繳清，陳勲錦、
    陳勲銘並依土地法第34條之1第1項規定，以共有人應有部分
    合計逾三分之二將系爭土地設定前揭約定內容之地上權，原
    告及系爭土地其他共有人應洽領分得之地租，逾期則依民法
    第326條為渠等提存之，而陳勲錦、陳勲銘就系爭土地之應
    有部分已於111年3月7日出售並移轉登記予被告，惟系爭土
    地面積僅2.92平方公尺，無從以在系爭土地之上下有建築物
    或其他工作物為目的而使用之，實則係因緊鄰系爭土地之桃
    園市○○區○○段000地號土地（下稱802地號土地）正值變價拍
    賣期間，而系爭土地則與桃園市大溪區慈光街相接壤，被告
    欲以就系爭土地設定地上權之方式阻礙他人競標802地號土
    地，實屬以損害他人為目的之權利濫用行為，從而被告就系
    爭土地設定前揭約定內容之地上權登記應予塗銷，參酌土地
    法第34條之1第4項之規定之意旨，原告得優先承受系爭土地
    之地上權，被告應協同原告就系爭土地辦理地上權登記，爰
    依類推適用土地法第34條之1第4項之規定提起本件訴訟等語
    。並聲明：如前述更正後訴之聲明所示。
二、被告抗辯：陳勲錦、陳勲銘係依土地法第34條之1第1項之規
    定以共有人應有部分合計逾三分之二將系爭土地以被告為權
    利人設定前揭約定內容之地上權並辦理地上權登記，而土地
    法第34條之1第4項係規定共有人出賣應有部分時，他共有人
    得優先承購，明文排除共有土地設定地上權之情形等語。並
    聲明：原告之訴駁回。
三、本院之判斷：
　㈠原告主張其為系爭土地之共有人，應有部分為72分之1，陳勲
    錦、陳勲銘原為系爭土地之共有人，應有部分各為32分之21
    、32分之1，陳勲錦、陳勲銘於110年9月24日共同以中壢郵
    局存證號碼000805號存證信函通知原告及系爭土地其他共有
    人，陳勲錦、陳勲銘於110年9月23日與被告簽訂地上權設定
    契約書，約定設定前揭約定內容之地上權，陳勲錦、陳勲銘
    依土地法第34條之1第1項規定，以共有人應有部分合計逾三
    分之二將系爭土地設定前揭約定內容之地上權，原告及系爭
    土地其他共有人應洽領分得之地租，逾期則依民法第326條
    為渠等提存之，陳勲錦、陳勲銘並協同被告就系爭土地申請
    經桃園市中壢地政事務所以110年壢溪登跨字第8830號收件
    ，於110年11月17日辦理設定前揭約定內容之地上權登記，
    而陳勲錦、陳勲銘就系爭土地之應有部分已於111年3月7日
    出售並移轉登記予被告等情，業據其提出系爭土地111年2月
    23日列印之土地登記第二類謄本、111年4月14日列印之土地
    登記第三類謄本及中壢郵局存證號碼000805號存證信函為證
    （本院卷7-15、17-19頁），並經本院依職權調取桃園市大
    溪地政事務所111年6月16日函檢送系爭土地公務用謄本及11
    0年迄今之異動索引及桃園市中壢地政事務所111年6月17日
    函檢送110年壢溪登跨字第8830號登記申請書核閱無訛（本
    院卷33-37、39-40、61-110頁），堪信為真實。
　㈡按物權除依法律或習慣外，不得創設；民事，法律所未規定
    者，依習慣；無習慣者，依法理，民法第757條、第1條分別
    定有明文。為確保交易安全及以所有權之完全性為基礎所建
    立之物權體系及其特性，民法第757條採物權法定原則，物
    權之創設以法律規定為限，然為免過於僵化，妨礙社會之發
    展，若新物權秩序法律未及補充時，自應許習慣予以填補，
    故習慣形成之新物權，若明確合理，無違物權法定原則存立
    之旨趣，能依一定之公示方法予以公示者，法律應予承認，
    以促進社會之經濟發展，並維護法秩序之安定，從而亦例外
    容許以習慣創設之物權。惟本條所稱「習慣」，參酌民法第
    1條之規定，係指具備慣行之事實及法的確信，即具有法律
    上效力之習慣法而言，蓋此僅係補充法律規定之不足，非得
    以習慣變更法律原所規定之物權。又民法第1條所謂法理，
    乃指為維持法秩序之和平，事物所本然或應然之原理，法理
    之補充功能，在適用上包括制定法內之法律續造（如基於平
    等原則所作之類推適用）及制定法外之法律續造（即超越法
    律計畫外所創設之法律規範）。民法第757條之物權法定原
    則固未排除於物權法規範內容不備時，本諸平等原則所作之
    類推適用，以填補法律漏洞，然此自以物權法依其內在目的
    及規範計劃，本應有所規定，卻不為法律可能的文義所涵蓋
    ，致有違反立法計劃之漏洞，於此方得比附援引相類似規範
    意旨之法律規定以補充之。次按共有土地或建築改良物，其
    處分、變更及設定地上權、農育權、不動產役權或典權，應
    以共有人過半數及其應有部分合計過半數之同意行之。但其
    應有部分合計逾三分之二者，其人數不予計算；共有人出賣
    其應有部分時，他共有人得以同一價格共同或單獨優先承購
    ，為土地法第34條之1第1項、第4項所明定。經查：
　⒈土地法第34條之1係為解決共有不動產之糾紛，促進土地利用
    ，便利地籍管理及稅捐課徵，於64年7月24日所增訂，本條
    第1項、第4項規定，除第1項規定於100年6月15日為配合民
    法物權編刪除永佃權改以農育權代之及將地役權修正為不動
    產役權，就此部分有所修正外，並無其他修正，而本條第1
    項規定係就共有土地或建築改良物之處分、變更及設定地上
    權、農育權、不動產役權或典權，規範由共有人過半數及其
    應有部分合計過半數或共有人應有部分合計逾三分之二定之
    ，以促進土地或建築改良物之利用，至本條第4項規定，則
    規範共有人出賣其應有部分時，其他共有人得優先承購，以
    簡化土地之共有關係，兩項規定各有其規範目的及內容，其
    規範意旨不具相似性，則本諸前述立法沿革，亦難認土地法
    第34條之1第4項之規定未將以同條第1項之方式將共有土地
    設定地上權之情形納入，有何違反立法計劃之漏洞。
　⒉本件系爭土地經共有人陳勲錦、陳勲銘以共有人應有部分合
    計逾三分之二將系爭土地設定前揭約定內容之地上權時，原
    告就此主張類推適用土地法第34條之1第4項之規定得優先承
    受地上權云云，依前揭規定及說明，既非民法、土地法明定
    亦無習慣法，更難認有何法律漏洞應本諸平等原則類推適用
    而為制定法內之法律續造補充之情，即屬無據。
　㈢按權利之行使，不得違反公共利益，或以損害他人為主要目
    的。行使權利，履行義務，應依誠實及信用方法。民法第14
    8條定有明文。惟在自由經濟市場機制下，當事人斟酌情況
    ，權衡損益，為追求其經濟效益或其他正當之目的而締結契
    約，並據以行使其依法取得之權利，除係以損害他人為主要
    之目的，因此造成他人或國家社會極大之損害，而違背權利
    社會化之基本內涵與社會倫理外，尚難認其為權利濫用或違
    反誠信原則。經查，相鄰系爭土地之802地號土地原為原告
    、陳勲錦、陳勲銘、訴外人陳勳謙及其他共有人所共有，於
    111年1月25日經拍賣由陳勳謙拍得而單獨所有，陳勳謙復於
    111年2月8日將802地號土地出售予訴外人昇宇建築開發事業
    有限公司（下稱昇宇公司），並於111年3月3日將802地號土
    地所有權移轉登記予昇宇公司等情，此有原告所提出之802
    地號土地地籍圖、111年2月23日、111年3月15日列印之土地
    登記第二類謄本（本院卷27、29-30頁），並經本院依職權
    調取桃園市大溪地政事務所111年6月16日函檢送802地號土
    地公務用謄本及110年迄今之異動索引及桃園市桃園地政事
    務所111年6月17日函檢送111年桃溪登跨字第3210號登記申
    請書核閱無訛（本院卷33、38、41-60頁），堪信為真實。
    惟802地號土地之處分及系爭土地設定地上權予被告，係各
    該土地共有人本諸追求利用802地號土地、系爭土地經濟效
    益所為，原告固提出110年10月7日系爭土地現場照片為證（
    本院卷28頁），縱認照片中之告示牌係被告或陳勲錦、陳勲
    銘所設置，亦僅係提醒系爭土地之共有關係，自難以此推論
    系爭土地經共有人陳勲錦、陳勲銘以共有人應有部分合計逾
    三分之二將系爭土地設定前揭約定內容之地上權予被告係以
    損害原告為主要目的，從而原告主張就系爭土地設定及登記
    地上權予被告係權利濫用行為云云，依前揭規定及說明，亦
    屬無據，從而原告另主張類推適用土地法第34條之1第4項之
    規定，被告就系爭土地經桃園市中壢地政事務所以110年壢
    溪登跨字第8830號收件，於110年11月17日設定權利範圍全
    部之地上權登記應予塗銷云云，依上開規定及說明，自屬無
    理。
四、綜上所述，原告主張類推適用土地法第34條之1第4項之規定
    ，請求確認原告就系爭土地之地上權登記請求權存在，被告
    應協同原告就系爭土地辦理地上權登記，被告就系爭土地經
    桃園市中壢地政事務所以110年壢溪登跨字第8830號收件，
    於110年11月17日設定權利範圍全部之地上權登記應予塗銷
    ，為無理由，應予駁回。
五、本件事證已臻明確，兩造其餘攻擊防禦方法及所提證據，經
    本院審酌後，認與判決之結果不生影響，爰不逐一論述，附
    此敘明。
六、訴訟費用負擔之依據：民事訴訟法第78條。　　　　　　
中　　華　　民　　國　　111 　年　　11　　月　　18　　日
                  桃園簡易庭  法  官  陳柏嘉
以上為正本係照原本作成。
如不服本判決，應於送達後20日內，向本院提出上訴狀並表明上
訴理由，如於本判決宣示後送達前提起上訴者，應於判決送達後
20日內補提上訴理由書（須附繕本）。
如委任律師提起上訴者，應一併繳納上訴審裁判費。   
中　　華　　民　　國　　111 　年　　11　　月　　21　　日
                              書記官  石曉芸